臺灣臺中地方法院民事判決　95年度建字第11號
原　　　告　東湧營造有限公司
法定代理人　甲○○
訴訟代理人　李慶松律師
複　代理人　蔡瑞麒律師
　　　　　　賴思達律師
被　　　告　經濟部水利署第三河川局
法定代理人　乙○○
訴訟代理人　朱坤棋律師
上當事人間給付工程款事件，本院於96年6月11日言詞辯論終結
，判決如下：
    主    文
被告應給付原告新台幣陸拾貳萬貳仟元及自民國95年2月16日起
，至清償日止，按年息百分之五計算之利息。
原告其餘之訴駁回。
訴訟費用新台幣壹萬玖仟參佰壹拾伍元，其中新台幣陸仟伍佰貳
拾參元由被告負擔，餘新台幣壹萬貳仟柒佰玖拾貳元由原告負擔
。
本判決原告勝訴部分於原告以新幣貳拾萬捌仟元供擔保後，得假
執行；如被告以新台幣陸拾貳萬貳仟元為原告預供擔保後，得免
為假執行。
原告其餘假執行之聲駁回。
    事實及理由
甲、程序方面：
一、按當事人喪失訴訟能力或法定代理人死亡或其代理權消滅者
    ，訴訟程序在有法定代理人或取得訴訟能力之本人，承受其
    訴訟以前當然停止；惟有訴訟代理人者不適用之；另承受訴
    訟人，於得為承受時，應即為承受之聲明；民事訴訟法第
    170、173及第175條第1項分別定有明文。本件被告之法定代
    理人於民國（下同）95年4月19日由張義敏已變更為乙○○
    ，並由被告具狀聲明承受訴訟，有其提出之聲明承受訴訟狀
    及人事派令影本1份在卷可稽，經核與前開規定相符，應准
    其承受訴訟，合先敘明。
二、按訴狀送達後，原告不得將原訴變更或追加他訴，但擴張或
    減縮應受判決事項之聲明者，不在此限，民事訴訟法第255
    條第1項第3款定有明文。查本件原告起訴時，係請求被告給
    付新台幣（下同）184萬1700元，及自起訴狀繕本送達翌日
    即95年2月16日起至清償日止，按年息百分之五計算之利息
    ；原告於95年9月14日提出民事訴之聲明減縮暨準備狀，減
    縮聲明請求被告給付181萬8412元，嗣於96年3月1日提出民
    事準備(二)狀，再減縮訴之聲明為181萬1001元，屬減縮應受
    判決事項之聲明，合於前揭條文之規定，是其所為訴之聲明
    減縮，自應予以准許。
乙、實體方面：
一、原告起訴主張：原告於93年5月6日，承攬被告之「中央管排
    水雜草及淤泥清除維護工程」（下稱系爭工程），並簽訂工
    程契約（下稱系爭契約），契約金額為217萬元，實作實算
    ，原告於同年5月15日進場施工，至93年7月1日止，已完成
    大部分工程之雜草及淤泥清除，詎同年月2日竟逢敏督利颱
    風侵襲全台，造成嚴重水患，致原告施工範圍內，無論已完
    工或施工中之工區及未施工地點均遭嚴重沖積，原告隨及於
    同年7月9日、7月14日，先後函知被告請示應否進場重新清
    淤及依系爭契約第28條、第35條規定追加工期及工程價款，
    被告亦於同年8月4日，函覆同意辦理追加工程，原告另於同
    年8月23日函知被告報進場施工，被告就實際完工工程應給
    付原告之報酬為231萬2158元（含追加工程389501元，再次
    施作部分2萬500元），被告僅給付165萬3000元，應再給付
    原告65萬9158元；詎被告於同年10月2日會同檢警到場查察
    ，除指摘原告有未經許可採取砂石之行為外，並於同年月5
    日，要求原告全面停工，嗣於同年12月22日，函知原告違反
    水利法第78條之3第2項第3款，屬系爭契約第37條第1項第10
    款之重大情事，除片面終止系爭契約外，並依系爭契約第8
    條之約定，不發還系爭契約之履約保證金11萬2500元（原繳
    納額為45萬元）及差額保證金33萬9500元（原繳納額135萬
    8000元）；再依政府採購法第101條第1項第12款之規定予以
    停權處分，經原告向行政院公共工程委員會 (下稱公共工程
    會)提出申訴，公共工程會認定原告並無被告所稱之違約情
    事，撤銷被告對原告所為之停權處分，可證被告終止系爭契
    約，原告無可歸責事由，原告應可請求工程款及追加工程款
    ；被告於無系爭契約所定可歸責原告之事由發生時，片面終
    止系爭契約，並不發還履約保證金及差額保證金，被告無法
    律上原因，致原告受有財產上損害，就此部分被告應返還45
    萬2000元；因被告於93年10月5日片面通知原告停工，迄今
    已逾1年，依系爭契約第39條之約定，原告得向被告請求必
    要之現場待命人員之工資，每位技工每日工資800元，每日
    以3 位技工計算，一日之工資為2400元，原告請求6個月即
    180日之工資，合計43萬2000元；而依原契約（不含追加工
    程）原告可得工程利益為217萬元，因被告片面終止契約，
    原告喪失可期待完工利益26萬7843元（即217萬元減原契約
    完工部分190萬2157元），被告亦應賠償原告，綜上，原告
    得向被告請求181萬1001元（即65萬9158元+11萬2500元+33
    萬9500 元+ 43萬2000元+26萬7843元），為此爰依系爭契約
    、民法不當得利之法律關係及民法第505條第1項之規定提起
    本訴。並聲明：(1)被告應給付原告181萬1001元及自起訴狀
    繕本送達翌日即95年2月16日起，至清償日止，按年息5%計
    算之利息；(2)願供擔保，請准宣告假執行。
二、被告則以：因原告已清淤完成而再度淤積之河段，其淤積成
    分含有大量砂石，屬有價物料，原告乃亟欲再進場施工，而
    此再度淤積河段之施工，涉及系爭契約第21條約定辦理追加
    變更設計之問題，被告乃回函要求原告應就尚未完成施工之
    河段儘速派員趕工，至因敏督利颱風造成已完工又再度淤積
    部分，則僅同意將依系爭契約第4章第28條約定辦理，未同
    意原告進場施工，而原告為提早進場施工，雖函知被告儘速
    辦理追加變更設計事宜，惟原告未經被告同意，竟於93年9
    月22日，擅自以施工為名進入「港尾子溪光明橋上下游河段
    」非法採取砂石，經被告要求原告全面停工，詎原告仍執意
    為之，由於原告未依被告指示停工，且涉及盜採砂石，違約
    情節重大，被告乃於93年12月22日以水管3字第0930202600
    號函，對原告為終止系爭契約之意思表示，而公共工程會對
    原告所涉違法採取砂石是否屬實，未予認定，原告以該判斷
    書為憑，主張被告終止系爭契約為不合法，並不妥適，縱終
    止系爭契約所附理由非事實，其亦得依民法第511條之規定
    ，隨時終止系爭契約；依系爭契約第3條、第6條之約定，系
    爭契約工程款應以原告實做數量結算，而原告請求追加工程
    部分之報酬，僅以其單方面製作之文書為證，並無依據，況
    再度淤積河段之施工，被告尚未完成追加變更設計程序及同
    意原告進場施工，原告請求工程款及追加工程款顯屬無據；
    依系爭契約第12條之約定，原告就系爭契約之履行，有服從
    被告機關工程司指示之義務，因原告未經被告同意擅自進場
    施工並非法採取砂石，經被告機關工程司指示全面停工後，
    仍拒不停工，自屬無正當理由而不履行契約，嚴重違反誠信
    原則，被告乃依系爭契約第37條第1項第7款、第8條第3款之
    約定，終止系爭契約全部，且不發還履約保證金及差額保證
    金。綜上，系爭工程係因原告之過失而停工及終止系爭契約
    ，且系爭工程已於93年12月22日終止，原告其後已無派員待
    命施工之必要，原告不得請求現場待命人員工資部分；系爭
    工程結算實作數量之金額為182萬3000元，被告已給付165萬
    3000元等語資為抗辯。並聲明：(1)原告之訴及假執行之聲請
    均駁回；(2)如受不利判決，願供擔保請准免為假執行。
三、本件原告主張：其於93年5月6日，承攬被告之系爭工程，並
    簽訂系爭契約，契約金額為217萬元，報酬實作實算，且依
    約繳納履約保證金、差額保證金，被告尚有履約保證金11
    萬2500元及差額保證金33萬9500元，原告於同年5月15日進
    場施工，至93年12月22日，經被告通知終止契約，契約進行
    中，被告已給付165萬3000元報酬等情，為被告不爭執，並
    有原告提出之工程契約1份、被告93年12月12日00000000000
    號函文1份，在卷可參。原告復主張系爭工程，經其施作，
    被告應給付之報酬為231萬2158元（含追加工程38萬9501元
    ，再次施作部分2萬500元），被告僅給付165萬3000元，應
    再給付原告65萬9158元；且被告終止系爭契約應返還履約保
    證金11萬2500元、差額保證金33萬9500元，並賠償原告因終
    止契約所受之損害43萬2000元、所失利益26萬7843元等語，
    惟為被告所否認，並以前詞置辯，是本件所應審究者為：
    (一)就系爭工程原告所完工部分，被告應給付之報酬為何？(二)
    就系爭契約之終止，原告是否有被告抗辯之可歸責事由存在
    (三)被告終止系爭契約對原告應否負害賠償責任？經查：
  (一)按當事人主張有利於己之事實者，就其事實有舉證之責任。
    但法律別有規定，或依其情形顯失公平者，不在此限。民事
    訴訟法第277條前段定有明文。本件系爭工程契約業經被告
    於93年12月22日發函原告終止之事實，為兩造所不爭執，而
    就原告所完成工程報酬之數額，被告抗辯經其實際丈量結算
    數額為182萬3000元，並提出驗收紀錄1份、工程決算書1份
    ，監工日報1份，在卷可參，原告主張其所完成之工程，被
    告應給付報酬之數額為231萬2158元，被告除已付之165萬
    3000 元外，應再給付65萬9158元，惟為被告所否認，原告
    就其主張之事實，固提出日報表1份、請款單1份、估驗表1
    份、會勘紀錄1份為證，惟查：
  1.系爭卷附之請款單1份、估驗表1份，係記載原告施作工程中
    ，就其施作內容，委請被告初估給付報酬之表格，兩造就該
    等表格記載之內容，及已付金額並無爭議，該等證據僅足認
    原告施作過程中有初步估驗付款之事實而已，就原告實際施
    作之報酬總數，尚難憑該等報表即作認定。又系爭日報表為
    原告單方面製之事實，為原告所不爭執，且該日報表上，並
    無被告相關人員之簽認，亦難僅依原告片面製作之日報表，
    即認原告施作工程之報酬為231萬2158元。
  2.又原告舉證人丙○○亦到庭結證：「我原來在河川局負責本
    件工程公務所監造的部分，我的監工日報表是依據我去現場
    看實際施作情形填載，按照合約書填載位置圖樁號來查核施
    工情形，再於我們日報表上填載。我的日報表和原告的日報
    表未必相同，不一致的時候會告訴原告請他們自己修改，蘇
    小姐只是拿日報表給我核對，我會將日報表交還給他，所以
    河川局並沒有原告的日報表，也不需要原告的日報表，我們
    是依據自己的日報表來估自己進度。我們查驗是依據原告請
    求查驗時，才派員去。」、「沒有留存備份，這件工程只有
    查驗一次，還有一次是終止結算的驗收，但這一次原告並沒
    有派人來。我們驗收是依據第五章的契約來驗收，採全面檢
    查方式辦理可以丈量的部分我們會依據丈量結果來核算。監
    工日報表是我們參考進度依據。查驗數量與結算數量並不相
    同，因查驗並沒有實際全面丈量，查驗數量一般參考契約的
    數量，所以決算數量，應以驗收數量為準。」（詳參本院95
    年12月14日言詞辯論筆錄）是原告之日報表僅是施作工程中
    ，製作供監工人員核對施作位置圖樁號，惟實際施作範圍及
    被告應付之報酬仍應視被告實際查估之內容而定，自難以原
    告所出之日報表即認原告主張施作之報酬數額為真。
  3.至於被告提出之93年7月27日會勘紀錄，亦僅係兩造就爭工
    程是否變更設計事宜，會同至現場勘驗之紀錄，非就原告實
    際施作之範圍實際丈量測算，亦難憑該會勘紀錄即認原告主
    張之報數額為真。
  4.本件原告就系爭工程施作完成工作範圍及報酬之計算及其施
    作報酬應為231萬2158元之事實，既未能舉證證明，是本院
    依被告自認報酬之金額，認原告完成工程工作可請求被告給
    付報酬之金額為182萬元3000元，扣除兩造不爭執被告已付
    之部分165萬3000元，原告依約請求被告再給付報酬17萬元
    ，於法有據，惟逾此部分之請求則無理由。
  (二)又無法律上之原因而受利益，致他人受損害者，應返還其利
    益。雖有法律上之原因，而其後已不存在者，亦同。民法第
    179條定有明文。本件兩造訂約之初，原告應被告之請求依
    約給付履約保證金、及差額保證金予被告，現被告仍有履約
    保證金11萬2500元、差額保證金33萬9500元予被告之事實，
    為兩造不爭執，且系爭契約於93年12月22日經被告對原告發
    函終止之事實，已如前述，按工作未完成前，定作人得隨時
    終止契約。但應賠償承攬人因契約終止而生之損害。民法第
    511條定有明文，本件原告係向被告承攬一般河川疏濬工程
    ，且採實作實算方式計價，依契約之性質及上開民法規定，
    被告自得隨時終止契約，是被告於93年12月22日向原告發函
    終止契約，自屬合法。再者，系爭履約保證金、差額保證金
    之繳納，係被告發包工程，為避免承作廠商低價搶標，未能
    依約施作完成工程，而要求原告提出，以供擔保原告依約完
    成工程，是於原告依約完工，或於無可歸責原告事由終止契
    約時，被告自應依約將該等履約保證金、差額保證金返還原
    告。今兩造系爭承攬契約業經被告單方終止，原告已無從再
    行履約，被告自無再持有該等履約保證金、差額保證金之法
    律原因，被告自應該等履約保證金、差額保證金返還原告，
    是原告主張系爭工程業因被告片面終止，原告無從再為履行
    ，原告所交付擔保契約履行之履約保證金、差額保證金之擔
    保原因已消滅，被告受領原告所交付之履約保證金11萬2500
    元、差額保證金33萬9500元，已無法律上之原因，且致原告
    受有損害，應予返還，亦屬有據。雖被告抗辯：系爭契約係
    因原告非法採取砂石之可歸責於原告原因，而遭被告終止，
    原告就系爭履約保證金11萬2500元、差額保證金33萬9500
    元，依約不得請求返還云云，惟被告抗辯事實，業為原告所
    否認，而被告就其抗辯被告有非法採取砂石之事實，僅稱原
    告未經其許可，即再行進場施工云云，按原告為被告從事河
    川疏濬工作，其本應進場施工，且原告施作之工作，本係將
    河川淤積物挖除，自難依原告進場施工，即謂原告有盜採砂
    石之犯行，被告就原告盜採砂石之事實，未能舉出積極證據
    以資證明，是被告抗辯原告係因非法採取砂石而遭被告終止
    契約，系爭契約因可歸責於原告事由而遭被告終止，原告不
    得請求被告返還系爭履約保證金11萬2500元、差額保證金33
    萬9500元，被告得拒絕返還，應無可採。
  (三)另原告主張因被告於93年10月5日，片面通知原告停工，迄
    今已逾1年，依系爭契約第39條之約定，原告得向被告請求
    必要之現場待命人員之工資，每位技工每日工資800元，每
    日以3位技工計算，1日之工資為2400元，原告請求6個月即
    180日之工資，合計43萬2000元云云，惟原告就其於前述期
    間派員在場待工之事實，未舉證證明，況其主張派員至現場
    之事實縱屬真實，惟系爭契約固因被告主觀不滿原告未經通
    知，即進場施工，而加以片面終止，然爭契約終止前，兩造
    契約本屬有效存在，是系爭契約有效存在前，原告因施工需
    要而委派員至施工現場，均屬原告單方履約行為，自難謂該
    派員至現場之行為，係受被告終止契約所生之損害；再者系
    爭契約於93年12月22日終止後，原告即無施工義務，其亦無
    派員至現場之必要，原告於契約終止後派員至現場，自與被
    告無涉，何能將該不利益歸究於被告，是原告請求被告賠償
    43萬2000元，實無理由。未查：兩造之系爭契約明定報酬為
    實作實算，有施作方有報酬，無施作即無報酬，此為兩造所
    不爭執，則系爭契約所約定之報酬總額，僅屬一般總額約定
    ，而非被告一定應給付予原告之報酬，該金額亦非原告一定
    可向被告取得之利益總額，是原告未施作工程部分之約定報
    酬，因原告未曾有任何施作之付出，本非屬原告可得預期之
    利益，是原告主張其依契約一定可向被告取得217萬元之報
    酬，今因被告終止契約，致其僅能施作部分工程，僅可得報
    酬為231萬2158元（此為原告起訴主張之報酬數額，實際數
    額為182萬3000元，已如前述），就該原告未曾何施作之部
    分工程報酬即26萬7843元，屬被告終止契約原告所失之利益
    ，被告應再給該26萬7843元予原告作為賠償，亦無理由。
四、綜上所述，本件被告應給付原告之工程報酬，為17萬元；應
    返還之履約保證金為11萬2500元、差額保證金為33萬9500元
    ，合計為62萬2000元，從而，原告基於報酬給付請求權、不
    當得利返還請求權之法律關係，請求被告應再為給付62萬20
    00元，及自起訴狀繕本送達翌日即95年2月16日起，至清償
    日止，按年息百分之5計算之利息，為有理由，應予准許，
    惟原告逾此範圍之請求，為無理由，應予駁回。
五、本件原告勝部分，兩造分別陳明願供擔保，聲請宣告假執行
    及免為假執行，經核無不合，爰酌定相當擔保金額，均併准
    許之；至於原告敗訴部分，其假執行之聲請失所附麗，應併
    駁回之。
六、本件事實已臻明確，兩造其餘攻擊防禦方法及主張，經審酌
    後，均與結論無涉，爰不一一贅述，併此敘明。
丙、訴訟費用負擔及假執行宣告之依據：民事訴訟法第79條、第
    83 條第1項前段，第390條、第392條，判決如主文。
中　　華　　民　　國　　96　　年　　7 　　月　　13 　日
                  民事第二庭    法  官  涂秀玲
正本係照原本作成。
如對本判決上訴，須於判決送達後20日內向本院提出上訴狀。
中　　華　　民　　國　　96　　年　　7 　　月　　13 　日
                                書記官
